臺灣高雄地方法院民事判決　　　　　　　　94年度建字第29號
原　　　告　亦慶營造有限公司
法定代理人　丙○○
訴訟代理人　王正宏律師
被　　　告　高雄市政府環境保護局
法定代理人　乙○○
訴訟代理人　周村來律師
　　　　　　周元培律師
上列當事人間給付工程款事件，本院於民國96年7月30日言詞辯
論終結，判決如下：
  主  文
原告之訴及假執行之聲請均駁回。
訴訟費用由原告負擔。
  事  實  及  理  由
一、按訴狀送達後，原告不得將原訴變更或追加他訴，但擴張或
    減縮應受判決事項之聲明者，不在此限，民事訴訟法第255
    條第1 項第3 款定有明文。本件原告於起訴狀請求判決被告
    應給付新臺幣（下同）82,011,660元，及自起訴狀繕本送達
    翌日起至清償日止，按年息百分之5 計算之利息。嗣於起訴
    狀送達後，於民國95年11月10日言詞辯論期日就其中假設工
    程拆除復原部分之金額2,187,403 元為捨棄，依前揭規定，
    核屬減縮應受判決事項之聲明，於法有據。
二、原告主張：
（一）緣被告將「紅毛港遷村用地廢棄物（土）清理工程」（下
      稱系爭工程）公開招標，原告即依被告招標文件中單價分
      析表上所記載之項目及數量，評估工程預估底價詳細表上
      所列之各工項之單價，再配合被告所列出之數量，計算出
      複價以及最後的投標金額。因原告之專業項目為「土方測
      量、開挖、篩選、搬運、回填及整理包裝」且能夠以自有
      的重機械進行施作，相較於其他以環保處理為專業之投標
      廠商，原告有施工成本上之優勢，故以較低之價格得標。
      原告在開標後，經被告機關之要求，乃提出投標總價說明
      書，以說明原告承作之能力及投標金額之合理性。原告得
      標後，兩造於92年2 月21日簽訂「高雄市政府環境保護局
      工程採購契約」（下稱系爭契約），約定「本契約文件之
      一切規定得互為補充‧‧‧‧如有爭議依政府採購法及本
      工程契約條款第十六條之規定辦理（第五條第一項）。系
      爭工程按照照實做數量結算（第六條第二項）。本工程因
      事實的需要，甲方（即被告）有隨時書面通知乙方（即原
      告）依照變更設計施作之權，乙方不得異議‧‧‧‧變更
      設計後各工程項目依下列方式辦理結算：(一)本契約訂有工
      程項目者，增減數量以本契約各項目之單價計算。(二)新增
      工程項目者，增加數量以雙方議定之單價計算。(三)因變更
      設計而需廢棄拆除乙方已施工完成的部分項目，由甲方按
      實核之驗收數量以契約相關單價計給外，並酌補拆除清理
      費、退運費及合理之損失（第八條第一項）」。另被告於
      工程採購投標須知第卅四條明定：「本工程之工程項目、
      數量、材料，投標廠商應於投標前慎重核算，得標後如發
      現有混淆、不符或遺漏時依下列規定辦理：(一)1.工程項目
      註明按實做數量結算者，以實做數量結算之，並於竣工後
      依實做數量核算並辦理驗收。2.工程項目遺漏者（含單價
      分析表中之項目），得參照契約工程變更之規定核實給付
      。3.甲、乙任何一方對契約工程之名單項數有差異，而該
      數量增減超過百分之十者，其超過部分應依規定辦理變更
      設計。(二)工程按實做數量結算者概由承攬廠商依照工程圖
      說及甲方之指示完成，並於竣工時修正竣工圖說，按契約
      單價（無契約單價者依契約工程變更之規定協議辦理）及
      實做數量、項目辦理結算」，有該工程採購投標須知可稽
      。
（二）系爭工程已全部完成，詎被告拒付下列變更、增加工程之
      總工程款：
    1.「密級配瀝青混凝土便道加舖第二層」項目金額74,711元
      部分：依設計，本無加舖第二層RC-70 瀝青黏層及密級配
      瀝青混凝土面層，此由採購契約內之密級配瀝青混凝土面
      層之第18號單價分析表並無加舖該第二層之數量即明。而
      被告委託監造之瑞昶科技有限公司通知原告增舖，有該公
      司92年12月9 日921209之1 工作聯繫單可證，原告增舖之
      數量有施工平面圖及數量計算表可證，詎被告竟以第二層
      已含於第一層契約單價內而拒付。該增加之第二層工程款
      之計算方法如下：【密級配瀝青混凝土面層：1,542 元×
      45.5m3＝70,161元】＋【瀝青黏層：5 元×910m2 ＝4,55
      0 元】＝74,711元。
    2.「疑似有害廢棄物判定過程所須之開挖，搬運」項目金額
      408,732.5 元部分：系爭工程進行中，發現疑似有害廢棄
      物，經通報後，被告工程司指示開挖。其處理過程，先設
      置簡易警示圍籬，依工程司之指示進行後續工作，工程司
      依現場情況改變工作方式，更換近運車輛、小型挖溝機，
      配合人工方式開挖、包裝及後續吊裝上車、運輸暫存作業
      ，運至操作暫存區內或指定之位置，迨判定為不是有害事
      業廢棄物後，再第二次吊裝、運輸、破袋，再續依「廢棄
      物機具篩選」規定方式處理。上開「疑似有害廢棄物」與
      「一般事業廢棄物」異，前者不但前置處理所使用之機械
      與「廢棄物機具挖方」不同，且其後續之人工包裝、吊裝
      、運輸、暫存亦不同，尤其尚需第二次吊裝、運輸、再破
      袋之處理費更異，被告竟認為係後者，自有未洽。而上開
      工程之每噸單價如單價分析表，數量如疑似有害廢棄物數
      量表，其計算方法如下：1,066. 46 元×383.3 噸＝408,
      732.5 元元。
    3.「建築廢棄物堆置暫存」金額5,450,115 元部分：系爭工
      程第三工區施工SECTION24 ＋100 ～SECTION240區段時，
      開挖至設計高程後，其下仍有建築廢棄物，原告依規定報
      請被告會勘後，被告指示需繼續挖除地下建築廢棄物，經
      續挖後，發現大量地下水湧出，經套繪77年航測圖，發現
      該地段屬舊有溝渠（舊有鳳山溪河道支流）之位置，該址
      增挖出之廢棄物為淤泥土壤，無法直接送篩選機分類篩選
      ，需開挖至暫存區曬乾去水後才能篩選，且因本地段之開
      挖屬設計深度下之深開挖，屬高程變更設計。原設計第二
      分區於92年8 月開挖中，發現超出原設計範圍內之大量油
      污染土及設計深度下之廢棄物，經兩造多次會勘試挖、地
      質鑽探，並套繪77年航測圖，發現該地段屬舊鳳山溪河道
      流經範圍，被告遂指示停工，辦理變更設計，有93年2 月
      26日第一次契約變更工程期限修訂變更書、93年5 月18日
      第二次契約變更辦理契約數量追加可稽。又系爭工程分區
      三設計開挖數量達15萬4 千立方，回填數量僅11萬9 千立
      方；分區四設計開挖數量達13萬5 千立方，回填數量僅9
      萬3 千立方，產生篩選後之土石無法回填現象，需先設置
      臨時土石方堆置區暫存，俟其他地段開挖完成方可回填後
      ，再第二次搬運回填，故屬施工方式之變更。而此建築廢
      棄物堆置暫存工程及其工程費之計算方法如下：(1)24k ＋
      100 ～28k ＋240 部分：85元×7,184 （m3）＝610,640
      元。(2)25k ＋240 ～28k ＋320 部分：85元×9,155 （m3
      ）＝778,175 元。　(3)29k ＋040 ～33k ＋080 部分：85
      元×3,012 （m3）＝256,020 元。(4)26k ＋270 ～28k ＋
      350 部分：85元×7,187 （m3）＝610,895 元。(5)27k ＋
      360 ～33k ＋460 部分：85元×37,581（m3）＝3,194,38
      5 元。(6)以上金額合計5,450,115 元。上開單價及數量有
      單價分析表、清理工程搬運數量表等可稽。
    4.「爐石加工後搬運貯存」項目金額15,419,198元部分：系
      爭工程中之「加工後爐石搬運」及「爐石加工後貯存」工
      程，依爐石施工流程，須先搬運至臨時作業區，每300m3
      集成一堆後採樣檢驗，經檢驗分析後，如含重金屬溶出標
      準超過毒性事業廢棄物標準值時，再第二次搬運分堆為每
      30m3集成一堆後再採樣檢驗，於檢驗分析後，無論含重金
      屬溶出標準有無超過毒性事業廢棄物標準值時，需第三次
      搬運，其中若未超過毒性事業廢棄物標準值者，則搬運至
      爐石貯存區堆置、整平、滾壓後，覆蓋不透水布暫存，最
      後點交委託單位之港務局。而此工程費之計算方法如下：
      (1)加工後爐石搬運費：116 元×104,892.5 （m3）＝12,1
      67,530元。(2)爐石加工後貯存費：31元×104,892.5（m3
      ）＝3,251,667.5 元。(3)以上金額合計15,419,198元。上
      開單價及數量有單價分析表、施工流程及被告工程結算明
      細表等可稽。
    5.「油污染土開挖、篩選費」項目金額5,594,096 元部分：
      依技術規範第三章廢油及有害油泥清理作業3.3 非有害油
      泥開挖分類之4 、5 、15等節，油污染土機具挖方（含搬
      運）之施工流程為：發現油污染土，以疑似有害廢棄物
      處理報工程司判定；經工程司判斷為高（低）濃度油污
      染土者，承包商需依工程司之指示，使用小型機具開挖；
      開挖後依工程司之指示運至本工程設置之疑似有害廢棄
      物操作暫存區或其他指定之暫存區暫存，此有瑞昶公司92
      年10月7 日工作聯繫單可稽。而「油污染土機具挖方」與
      「廢棄物機具挖方」開挖方式異，蓋「廢棄物機具挖方」
      直接採用大型PC300 挖土機具，且遇水層則現地抽、排地
      面水後直接排水，開挖後搬運至篩選機組分類、篩選。油
      污染土則用小型PC120 挖土機具開挖，開挖中遇水層並須
      油水分離處理，後再依後續施工。又油污染土篩選、加
      工，依技術規範第三章3.3 非有害油泥開挖分類第15等節
      、同章3.4 農耕式生物復育12（6） 節，需搬運至疑似有
      害廢棄物操作暫存區內，為免污染其他建築廢棄物（土）
      。被告要求需先篩選大於5cm 石塊、混凝土、磚另辦破碎
      等，其他小於5cm 等再包裝、處理，此有瑞昶公司92年10
      月6 日工作聯繫單可稽。因此，原告需在指定之暫存區域
      內為第一次分類、篩選大於5cm 石塊、混凝土、磚等沖洗
      後，再搬運至建築廢棄物（土）區進行第二次篩選、加工
      處理，不但工作較繁複，且被告第38、39號之單價分析表
      內並未分類「篩選費用」，故屬工程採購投標須知第34條
      第1 項第1 款之按實做數量結算及第2 款之工程項目遺漏
      。而此工程費之計算方法如下：(1)油污染土開挖費：89元
      ×11,012（噸）＝980,068 元。(2)油污染土篩選費：419
      元×11,012（噸）＝4,614,028 元。(3)以上金額合計5,59
      4,096 元。上開每噸單價及數量有單價分析表二件、聯昇
      工程顧問股份有限公司粒料單位體積重及孔隙率試驗報告
      三件，及被告工程結算明細表等可證。
    6.「廢油及油污染土採樣及篩選分析之增加費用」項目金額
      1,160,819 元部分：依工程採購投標須知第34條第1 項第
      3 款規定：甲、乙任何一方對契約工程之名單項數有差異
      ，而該數量增減超過百分之十者，其超過部分應依規定辦
      理變更設計。系爭工程之廢油清理費原設計38噸，竣工數
      量為65.36 噸，增加比率為1.72倍。又高、低油污染土清
      理費原設計為1,500 噸＋4,500 噸＝6,000 噸，追加竣工
      數量為4,509.25噸＋6,502.72噸＝11,011.97 噸，增加比
      率為1.84倍。而油污染土檢測方法，依原設計之Method40
      30之分析時間僅3 小時，檢測費用每組僅1,600 元，但被
      告指示變更為NIEA M611.01C ，有瑞昶公司92年11月13日
      工作聯繫單可證。依改用之NIEA M611.01C 方法，分析時
      間長達14天，檢測費用每組高達10,000元，二者檢測時間
      及成本差距甚鉅，故原告請求採原設計為之，有原告92年
      11月14日92亦紅字第01495 號函可證，但被告仍堅持變更
      檢測方法，有瑞昶公司92年11月27日（92）昶環字第0211
      70號函可證。而此工程費之計算方法如下：(1)採樣及篩選
      分析費：依竣工數量之增加比率，增加之工程費為304,
      019 元。(2)變更NIEA M611.01C 檢驗方式增加之工程費：
      856,800 元。(3)以上金額合計1,160,819 元，其計算方法
      有油污染土檢驗統計表、對帳明細表、高低濃度油污染土
      變更後增加採樣及篩選分析費依比率應增加金額計算表及
      領款統一發票影本可證。
    7.「集塵灰之開挖篩選加工」項目金額27,817,003元部分：
      依原設計「爐石施工流程」，爐石加工處理後，搬運至臨
      時作業區，每300m3 集成一堆後採樣檢驗，經檢驗分析後
      ，如含重金屬溶出標準超過毒性事業廢棄物標準值時，再
      第二次搬運分堆為每30m3集成一堆後再採樣檢驗。但實際
      施工時，發現爐石底層下有一層約50至70公分之灰渣（下
      簡稱集塵灰），為已含重金屬溶出毒性事業廢棄物之污染
      層，為避免爐石受此集塵灰污染，被告指示變更處理方式
      ，有瑞昶公司93年4 月28日工作聯繫單可證。變更後之「
      集塵灰機具挖方（含搬運）」，係將爐石挖運至集塵灰層
      後，通知被告會勘，被告指示開挖後改變小型挖土機及堆
      土機，以較薄之深度先將集塵灰集成堆，再以較小型挖土
      機及傾卸卡車挖運至集塵灰作業區，進行「集塵灰篩選加
      工」，先每300m3 集成一堆後採樣檢驗，檢驗分析後，如
      含重金屬溶出標準超過毒性事業廢棄物標準值時，則磁選
      、破碎、篩選，並依下列方式處理：（a） 小於5cm 以下
      者，搬運至整理包裝區包裝、秤重，再搬運至暫存區暫存
      分離，每一百袋一堆，檢驗分析後，如含重金屬溶出標準
      超過毒性事業廢棄物標準值時，則每十袋再採樣檢驗，檢
      驗分析後，如含重金屬溶出標準超過毒性事業廢棄物標準
      值者，搬運至暫存區，每一百袋一堆暫存。（b） 大於5c
      m 以上塊石，先將大於30cm塊石破碎至小於30cm後搬運至
      加工區破碎、加工。加工後搬運至暫存區暫存，每300m3
      集成一堆後採樣檢驗，檢驗分析後，如含重金屬溶出標準
      超過毒性事業廢棄物標準值時，則再搬運分堆為每30m3一
      堆後再採樣檢驗，檢驗分析後，如含重金屬溶出標準超過
      毒性事業廢棄物標準值，則搬運至整理包裝區包裝、秤重
      後搬運至暫存區，每一百袋一堆暫存。此項施工變更增加
      之工程費之計算方法如下：(1)集塵灰機具挖方費（含搬運
      ）：92元×20,438.65 （噸）＝1,880,355.8 元。(2)集塵
      灰篩選加工費：1,269 元×20,438.65 （噸）＝25,936,6
      46.85 元。(3)以上金額合計27,817,003元。上開每噸單價
      及數量有被告第13、14、30、31、40、41、44至48號單價
      分析表及被告工程結算明細表(乙)第3 頁等可證。
    8.「增設施工暫存區」項目金額7,539,200 元部分：為配合
      辦理「爐石暫存及第二次變更設計追加工程」、「含重金
      屬溶出標準超過毒性事業廢棄物整理包裝（含集塵灰內之
      爐石）18,000噸、高濃度油污染土清理4,517 噸及低濃度
      油污染土清理6,500 噸」等工程之施工，原告新增設下列
      施工暫存區，其工程費之計算方法如下：(1)北一區重金屬
      設暫存區ＰＣ舖面：148 元×11,500㎡＝1,702,000 元。
      (2)北一區爐石增設暫存區ＰＣ舖面：148 元×10,800㎡＝
      1,598,400 元。(3)五區重金屬增設暫存區ＰＣ舖面：148
      元×4,000 ㎡＝592,000 元。(4)五區爐石增設暫存區ＰＣ
      舖面：148 元×7,000 ㎡＝1,036,000 元。(5)南一區爐石
      增設暫存區ＰＣ舖面及拆除：214 元×5,000 ㎡＝1,070,
      000 元。(6)二區高、低濃度油污染土增設暫存區ＰＣ舖面
      及拆除：214 元×7,200 ㎡＝1,540,800 元。(7)以上金額
      合計7,539,200 元。上開單價及面積有原告單價分析表、
      增設施工暫存區工程詳細表及工程承攬明細表可證。
    9.「增加有害爐石覆蓋」項目金額183,456 元部分：系爭工
      程挖出之集塵灰，經分堆取樣做PH及TCLP檢驗分析後，對
      溶出試驗標準高於標準值之「含重金屬溶出毒性事業廢棄
      物」，被告指示經篩選、破碎、加工後，再每300m3 分堆
      取樣檢測，對溶出試驗標準仍高於標準值之「含重金屬溶
      出毒性事業廢棄物」，原告於集堆後將有害爐石覆蓋。其
      工程費之計算方法如下：(1)北一區斷面9A～14A 有害爐石
      覆蓋：56元×1,475 ㎡＝82,600元。(2)北一區斷面7 ～9
      有害爐石覆蓋：56元×534 ㎡＝29,904元。(3)南一區斷面
      16A ～18A 有害爐石覆蓋：56元×1,267 ㎡＝70,952元。
      (4)以上金額合計183,456 元。上開單價及面積有原告單價
        分析表、有害爐石平面圖可證。
   10.追加「集塵灰PH及TCLP檢驗分析及安全防護及作業環境監
      測」項目金額4,356,774 元部分：系爭工程有害事業廢棄
      物清理、集塵灰篩選、整理、包裝，被告指示辦理第二次
      契約變更追加數量，因此亦增加此項費用。其費用之計算
      方法如下：(1)PH及TCLP檢驗分析費用：1,476,800 元×1
      式＝1,476,800 元。(2)安全防護及作業環境監測費用：2,
      879,974 元×1 式＝2,879,974 元。(3)以上金額合計4,35
      6,774 元。上開費用有原告之單價分析表、台宇環境科技
      股份有限公司工程承攬明細表及工程預估底價詳細表(乙)、
      含重金屬溶出毒性事業廢棄物（集塵灰）PH及TCLP檢驗結
      果統計、集塵灰分篩出之有害爐石PH及TCLP檢驗結果統計
      可證。
   11.上開10項變更工程費總計為68,004,113.2元。除上開變更
      工程費外，尚需加上下列費用：(1)包商利潤及管理費：68
      ,004,113.2 元 ×9.805%＝6,667,803.2 元。(2)勞工安全
      衛生設備及管理費：68,004,113.2元×0.49% ＝333,220.
      1 元。(3)環境保護費：68,004,113.2元×0.49% ＝333,22
      0.1 元。(4)自主性品管費：68,004,113.2元×0. 49%＝33
      3,220.1 元。(5)營業稅：（68,004,113.2元＋6,667,803.
      2 元＋333,220.1 元＋333,220.1 元＋333,220.1 元）×
      5%＝3,738,579 元。綜上，被告因變更工程，應增付之原
      告工程費，共計79,410,156元，爰依提起本件訴訟等情。
      並聲明：(一)被告應給付原告79,410,156元，及自本狀繕本
      送達被告之翌日起至清償日止，按週年利率百分之5 計算
      之利息。(二)願供擔保請准宣告假執行。
三、被告則以：
（一）系爭工程辦理公開招標時，被告即依政府採購法巨額營繕
      工程採購規定，製作契約文件及相關表格（第一冊）、標
      單（第二冊）、施工說明書及補充施工說明書（第三冊）
      、工程設計圖（第四冊），詳加說明工程採購開標作業與
      工程施工內容。經公開閱覽、澄清釋疑、投標商備標、公
      開開標等嚴謹且公開公平的作業流程後，由原告在底價約
      五點九折承攬。依標單所報工程預估底價詳細表（甲）與
      （乙）表，可顯示原告並未詳讀本工程施工說明書及補充
      施工說明書（第三冊）規定，導致其報價明顯較其他8 家
      投標廠商報價低8 千多萬元以上，雖經主辦機關給予澄清
      機會，卻造成工程執行期程延宕3 個月，但原告仍執意承
      攬，故依政府採購法規定而給予決標。依系爭契約第16條
      第1 項規定：「本工程進行中，乙方對本工程契約文件中
      各項規定有疑義時，應在執行前向甲方提請解釋，如乙方
      對甲方的解釋不為認同時，乙方應再以書面述明理由向甲
      方提出異議。」第二項規定：「甲方在乙方提出解釋或異
      議之請求時，應在接到其申請之日起二十日內（含）答復
      之，如甲方未依上述限期答復乙方，即視同接受乙方之意
      見。」第三項規定：「乙方對甲方答復異議之內容仍不能
      同意接受時，乙方可在甲方答復之日起十五日（含），申
      請甲方召集協調會解決或送請行政院採購申訴審議委員會
      ，提出申訴或履約爭議調解。從而，原告既未依上開程序
      辦理，表示於施工當時已同意被告之解釋，換言之，並無
      任何超出契約範圍之施作情事。本件決標是總價決標，並
      採實作數量計價，有工程契約第6 條第3 項為依據，而原
      告本件之請求項目於第2 次契約變更前已施作完工，原告
      就第2 次契約變更項目及金額既已合意，縱使原告主張有
      理由，亦因合意而拋棄此部分之請求。然原告卻於工程完
      成後，再就本件所請求之施作部分，係超出原契約約定範
      圍為由而提起本訴，應已違反契約約定而無理由。況原告
      亦應就本件請求確有施作及支出之金額負舉證之責。
（二）原告主張之10項追加工程，均為原契約所約定之範疇內，
      茲臚列說明如下：
    1.「密級配瀝青混凝土便道加舖第二層」項目金額74,711元
      部分：依系爭工程採購契約第6 條第3 項及投標須知第34
      條第2 項之規定，此顯屬原契約約定範圍內之工程，已列
      入工程預估底價詳細表(乙)表第1.14及1.15項內。且依補充
      施工說明書第貳篇第2.15節規定，加舖之瀝青混凝土舖面
      ，其所增加之費用已包含於該項契約單價內，不另計價。
      另依圖號Ｃ－003 第三點亦說明「施工期間，承包商應配
      合分區作業，隨時調整施工便道路徑，且至少三個月加舖
      瀝青混凝土面層一次，本項工作所須費用已包含於契約總
      價內，不另計價」。而原告自行提出之「施工計劃書」第
      3- 14 頁圖說說明第二點亦載明「每三個月舖一次」，顯
      見原告於施工前亦明知此乃原契約範圍事項。依上開說明
      ，被告曾於93年5 月5 日以高市環局四字第0930016308號
      函告知原告。
    2.「疑似有害廢棄物判定過程所須之開挖，搬運」項目金額
      408,732.5 元部分：依系爭工程採購契約第6 條第3 項及
      投標須知第34條第2 項之規定，此顯屬原契約約定範圍內
      之工程，已列入工程預估底價詳細表(乙)表第5.1 項「廢棄
      物機具挖方（含搬運）」結算。且補充施工說明書第參篇
      圖2 －1 、補充施工說明書第貳篇第2.8 節第9 項、第4.
      6 節第10項，對「疑似有害廢棄物開挖」已規定為辦理事
      項，補充施工說明書第參篇第2.3.3 節亦明確告知原告開
      挖之方式，而本工程最低投標總價書面說明審查會中亦事
      先提及相關事項，故自非屬契約規定外之施作項目無疑。
      另補充施工說明書第貳篇第2.17節亦規定：「本補充施工
      說明書中規定應辦事項及一切試驗所需費用，均已包含於
      相關契約單價或總價內，不另計價」。而原告自行提出之
      「施工計劃書」第3-22、3-23頁亦足證其明知契約內有此
      部份存在。依上開說明，被告曾於92年12月12日以高市環
      局四字第0920048662號函函覆。
    3.「建築廢棄物堆置暫存」金額5,450,115 元部分：依系爭
      工程採購契約第6 條規定，此非屬契約範圍外之部分，已
      列入工程預估底價詳細表(乙)表第5.1 項、第5.2 項之數量
      及單價結算。且依補充施工說明書第貳篇第2.17節之規定
      ，已包含於契約單價或總價內，不另計價。況依補充施工
      說明書第貳篇第8.9 節第1 、3 、9 項；第參篇第4.4 節
      第4 項、第4.6 節第6 、10項、第5.1 節第5 項、第5.8
      節第5 項、第5.9 節第2 項〈被證十七〉及圖號Ｃ－003
      挖除廢棄物暫存區及處理後土石方堆置區之規定，「建築
      廢棄物堆置暫存」顯為契約規定原告本應辦理之事項，至
      為灼然。而原告自行提出之「施工計劃書」第3- 31 頁及
      第3-4 頁圖3 －1 －3 ，均足證原告於施工前已明知暫存
      乃契約規定應辦理事項，又豈能再向被告請求？依上開說
      明，被告曾於93年5 月17日以高市環局四字第0930017410
      號函函覆原告不另計價。
    4.「爐石加工後搬運貯存」項目金額15,419,198元部分：此
      部份已列入工程預估底價詳細表(乙)表第3.3 項「爐石加工
      處理」結算。且依補充施工說明書第貳篇第2.17節之規定
      ，已包含於契約單價或總價內，不另計價。況依補充施工
      說明書第參篇第6.1 節第5 、10項、第6.7 節第2 、3 項
      及圖號Ｃ－003 爐石堆置或再利用區之規定，原告此部份
      請求皆為契約已規定之應辦理事項，補充施工說明書第參
      篇第6.4 節第1 項亦告知原告可能須反覆多道加工處理程
      序。而原告自行提出之「施工計劃書」第3-38頁第(二)節第
      七點，其亦明知應暫存，且被告亦曾於91年12月17日「最
      低投標總價書面說明審查會」事先加以提醒。依上開說明
      ，被告於93年7 月6 日以高市環局四字第0930025059號函
      函覆原告此部份不另計價。
    5.「油污染土開挖、篩選費」項目金額5,594,096 元部分：
      此部份已列入工程預估底價詳細表(乙)表第5.1 、5.2 項結
      算。且依補充施工說明書第貳篇第2.17節之規定，已包含
      於契約單價或總價內，不另計價。況依補充施工說明書第
      參篇第4.6 節第10項、第3.5 節第5 、6 、7 項規定，關
      於「油污染土開挖及篩選費」亦為契約規定原告所應辦理
      之事項無疑。再者原告自行提出之「施工計劃書」第3-29
      頁第(6)、(7)點，亦決定施工方法及相關處理作業程序，更
      足證原告早已明知，此部份為其應辦事項，至為灼然。依
      上開說明，被告於93年7 月6 日以高市環局四字第093002
      5061號函函覆原告此部份不另計價。至於，原告於起訴狀
      內之計算公式，就此部分以「噸」計算，明顯與補充施工
      說明書第參篇第4.6 節第12項以「體積」計價顯有不符。
    6.「廢油及油污染土採樣及篩選分析之增加費用」項目金額
      1,160,819 元部分：此部份已列入工程預估底價詳細表(乙)
      表第4.1 項「採樣及篩選分析費」中結算。按依系爭工程
      採購契約第6 條第3 款之規定，工程預估底價詳細表(乙)表
      列為一式者，不得請求額外之給付，且依補充施工說明書
      第貳篇第2.17節之規定，已包含於契約單價或總價內，不
      另計價。況依補充施工說明書第參篇第3.3 節第10項、第
      3.4 節第12項及第3.5 節第2 項之規定，再參酌上開第貳
      篇第2.17節之規定，此部份均為原告所應辦事項，原告之
      請求自無理由。依上開說明，被告亦於93年7 月5 日以高
      市環局四字第0930024970號函，函覆原告此非新增項目而
      屬契約約定之範圍內。
    7.「集塵灰之開挖篩選加工」項目金額27,817,003元部分：
      此部份已列入工程預估底價詳細表(乙)表第5.1 項、第3.3
      項、第2.5 項中結算。且依補充施工說明書第參篇圖2-1
      、第6.1 節第2 項、第6.7 節第3 項、第4.6 節第10 項
      之規定，再參酌補充施工說明書第參篇第2.3.3 節第(4)點
      ，原告此部份所指均為其依本契約所應辦之事項，自不得
      另行請求。因此，被告乃於93年7 月6 日以高市環局四字
      第0930025063號函，函覆原告相關作業費用已包含於「廢
      棄物機具挖方（含搬運）」、「爐石加工處理」及「含重
      金屬溶出毒性事業廢棄物整理包裝」等相關部分之契約單
      價或總價內。
    8.「增設施工暫存區」項目金額7,539,200 元部分：此部份
      已列入工程預估底價詳細表(乙)表第2.1 、2.5 、3.3 、5.
      2 項結算。且依補充施工說明書第貳篇第2.17節之規定，
      已包含於契約單價或總價內，不另計價。況依補充施工說
      明書第參篇第6.1 節第10項、第3.3 節第7 項及圖號Ｓ－
      003 之規定，此部份原告所請求者，均為其依約所應辦之
      事項，其情求自無理由，且此部份被告亦曾於91年12月17
      日「最低投標總價書面說明審查會」提醒原告。依上開說
      明，被告並於93年7 月13日以高市環局四字第0930026407
      號函函覆原告此部份不另計價。
    9.「增加有害爐石覆蓋」項目金額183,456 元部分：此部份
      已列入工程預估底價詳細表(甲)表第3 、4 項結算。且依補
      充施工說明書第貳篇第2.17節之規定，已包含於契約單價
      或總價內，不另計價。況依補充施工說明書第參篇第6.1
      節第2 項、第2.1 節第3 項、第2.3 節第4 項、第8.2 節
      第1 、6 項及「事業廢棄物貯有清除處理方法與設施標準
      」之規定，此部份為原告所應辦理之事項，其主張及請求
      自無理由。
   10.追加「集塵灰PH及TCLP檢驗分析及安全防護及作業環境監
      測」項目金額4,356,774 元部分：此部份已列入工程預估
      底價詳細表(乙)表第3.2 項以一式計價、第2.8 項以一式計
      價及(甲)表第3 、4 項結算，且依補充施工說明書第參篇第
      2.1 節第4 項、第2.6 節第5 之(2)項，足證此部份本應為
      契約規定之範疇無疑，應為原告所應辦理之事項，原告自
      有義務完成而不得另行請款。
   11.本件原告上開所謂變更工程之費用，既均屬原契約內原告
      所應辦理之事項，故原告就「包商利潤管理費」、「勞工
      安全衛生設備及管理費」、「環境保護費」、「自主品管
      費」、「營業稅」等費用之請求，亦均無理由等語，資為
      抗辯。並聲明：(一)駁回原告之訴及其假執行之聲請。(二)如
      受不利之判決，願供擔保免予假執行。
四、兩造不爭執事項：
（一）兩造於92年2 月21兩造於92年2 月21日簽訂系爭契約，工
      程期間原訂1 年，原告並於92年5 月14日開工，嗣於93年
      5 月18日合意辦理第二次變更簽約，並同意竣工期限延至
      93年6 月30日，被告於93年9 月8 、10日辦理初驗，93年
      11月5 日辦理驗收，93年12月10日完成驗收收之複驗程序
      。
（二）「密級配瀝青混凝土便道加舖第二層」部分：係指密級配
      瀝青混凝土面層45.5m3及黏層910 ㎡，此即為工程預估底
      價詳細表(乙)之1.14及1.16。
（三）「疑似有害廢棄物判定過程所須之開挖，搬運」部分：開
      挖時發現疑似有害事業廢棄物之清理流程，依補充施工說
      明書第參篇第二章圖2-1 流程辦理。其開挖之方式，例如
      ，設置簡易圍籬或須更換近運車輛，小型挖土機或採人工
      方式開挖等方式，均須經工程司依現場情況指示辦理（補
      充施工說明書第參篇第二章第2.3.3 節）。原告先通知工
      程司進行作業環境檢測判斷是否提升防護等級，設置簡易
      圍籬，改變工作方式更換近運車輛、更換小型挖土機、採
      用人工方式開挖，開挖完成後運到暫存區等候採樣分析。
（四）「油污染土開挖、篩選費」部分：1.補充施工說明書第參
      篇第3.3 節第14項之規定：「油污染土開挖時，原則上需
      挖至地下水位下0.5~1 公尺，開挖時應先行將表面未受污
      染之建築廢棄物（土）挖除並納入建築廢棄物 (土)處理
      工程，承包商應謹慎並依工程司之指示執行本項開挖分類
      工作，必要時需依工程司之指示更換較小型之挖土機具。
      2.原告於得標後，開工前向被告所提送之工程施工計劃書
      中，亦有此明確記載。
（五）「含重金屬（集塵灰）之開挖篩選加工」部分：1.含重金
      屬溶出毒性廢棄物，契約約定數量為1540噸，第二次契約
      變更之數量為19541.1 噸，實際挖出20438 噸。2.開挖費
      用（即原契約約定1540噸增至20438 噸），業已依工程預
      估底價詳細表第5.1 項「廢棄物機具挖方」項計給。
（六）「增加有害爐石覆蓋」部分：集塵灰（即含重金屬溶出毒
      性廢棄物）契約約定數量為1540噸，第二次契約變更之數
      量為19541.1 噸，實際挖出20438 噸。上開增加部分之51
      00立方公尺集塵灰，其包裝、整理，被告依政府採購法之
      規定另行發包，原告確有覆蓋帆布，但未由原告施作。
（七）「廢油及油污染土採樣及篩選分析之增加費用」部分：兩
      造合意以「一式」計價。
五、兩造爭執事項：
（一）兩造在本件工程進行中有無達成第二次契約變更之合意？
      範圍（即項目與數量）為何？是否就所有工程項目之數量
      為全部之調整？
（二）「密級配瀝青混凝土便道加舖第二層」部分：
    1.本件工程施工前之現況是否已有既有便道？施工方式有無
      因新便道或既有便道而有所不同？
    2.補充施工說明書第貳篇
      第二章第2.15節規定之解釋？
    3.施工圖號Ｃ－003 之內容之解釋？
    4.工程預估底價詳細表(乙)
      表1.14、1.15、1.16之意義及範圍？
    5.第二次契約變更之效力與第二次契約變更將粘層數量變更
      為零之意義，及對原告在依實作數量計價之規定下，請求
      給付工程款所產生之影響？
    6.原告未繼續施作加舖第二層之原因？
    7.原告主張支出之費用與項目是否屬實？
（三）「疑似有害廢棄物判定過程所須之開挖，搬運」部分：
　　1.即開挖時發現疑似有害廢棄物之處理流程，究屬「契約未
      規定漏項」或屬「契約已規定不另計價」之範疇？
    2.原告之支出是否屬實？
（四）「建築廢棄物堆置、暫存」部分：
    1.此部分之工程預估底價詳細表(乙)表中之5.2 項「建築廢棄
      物分類、篩選處理」工項，有無包含搬運及暫存之費用？
    2.系爭契約有無規定應設暫存區？
    3.設置暫存區是否已包含於各單價總價內而不另計價？
    4.有無因廢棄物增加而須新設暫存區之可能？
    5.處理土石方是否需先經過搬運至原設計圖所規劃之暫存區
      後始能回填？處理後土石方搬運至堆置暫存區之搬運及堆
      置費用，應包含於契約的那一工項之內？有無二次搬運之
      可能及必要？
    6.原告請求之費用是否屬實？
（五）「爐石加工後搬運貯存」部分：
    1.原告此部之請求是否屬於契約漏項？
    2.爐石加工區及爐石堆置區的設置位置，契約圖說中有無明
      確規劃地點，又是否影響原告本項之請求？
    3.原告此部份之請求有無理由？
    4.原告主張之金額是否屬實？
（六）「油污染土開挖、篩選」部分：
    1.原告請求油污染土開挖之請求權基礎為何？原告依工程司
      之指示，變更施工機具施作，得否請求被告給付原告所增
      加之施工成本？原告支出之費用是否屬實？
    2.原告請求油污染土篩選費部分，其主張5cm 以上混凝土、
      石塊之挑揀工作是否雙方契約之漏項？原告主張之支出有
      無理由？
    3.兩造合約補充施工說明書記載「在環保署未公告標準方法
      之前，將依據US EPA Method4030 測試並由工程司判斷何
      者數低濃度油污染土或高濃度油污染土」之文字，是否即
      可認為嗣後因環保署公告標準方法，造成原告依被告指示
      必須改變測試方法增加成本，被告亦無庸調整契約單價？
（七）「採樣及篩選分析費（廢油及非有害油泥清理）變更」：
    1.兩造契約縱就檢測方式變更有合意，被告是否即無給付原
      告因檢測方式變更所增加之費用?
    2.檢測數量有無增加?
    3.原告請求之費用有無增加?
（八）「含重金屬溶出毒性事業廢棄物（集塵灰）之開挖、篩選
      、加工」部分：
    1.原告所指集塵灰之開挖程序與其它廢棄物開挖有無不同？
    2.原告所指集塵灰之加工篩選程序與原契約約定有無不同？
    3.集塵灰之加工篩選分類程序與爐石加工篩選程序有無不同
      ？
    4.集塵灰之數量由原合約數量1540噸增加到20438.65噸，是
      否為兩造訂約時所得預見？原告得否主張情事變更請求增
      加費用？
    5.原告請求之金額是否有理由？
（九）「增設施工暫存區」部分：
    1.本工程是否因集塵灰及高低濃度油污土增加而須由原告增
      設六區之暫存區？
    2.暫存區之
      設置是否為契約內雙方明定應施作，且不另單獨計價？
    3.若有增設暫存區，此部分之費用原告得否請求？
    4.原告請求之計算方式及支出金額是否屬實？
（十）「增加有害爐石覆蓋費用」部分：
    1.集塵灰之開挖後是否即應覆蓋布?
    2.集塵灰之開挖計價範圍是否包含帆布覆蓋？
    3.契約範圍外數量之集塵灰之「帆布覆蓋」是否屬契約內之
      環境保護費用項目範圍？
    4.整理包裝之工項，是否包含「帆布覆蓋」？
    5.就增加原契約以外數量（5100立方公尺）之集塵灰包裝、
      整理外運工項，被告既要重新發包，原告有無另行覆蓋新
      帆布之義務及事實？
    6.原告請求之金額是否屬實?
（十一）「集塵灰PH及TCLP檢驗分析及安全防護及作業環境監測
      」部分：
    1.乙式計價之項目是否應隨契約數量變更達一定程度時而應
      有所調整？
    2.原告得否因集塵灰之數量增加，而請求檢測費用？
    3.原告請求之金額有無理由？
六、依兩造前開主張、陳述及不爭執、爭執事項觀之，是本件應
    審究之點在於(一)工程合約書第6 條契約總價約定之真意為何
    ？承攬人即原告得否就超出原契約所約定施作項目，及非屬
    第2 次契約變更範圍之增加、變更數量及項目，且非屬於施
    工所必需或依據工程慣例所應有者，再行請求定作人即被告
    給付報酬？(二)原告所請求之增加、變更工程項目是否確有施
    作，及請求之金額計算是否可採? 有無理由? 是否屬於原系
    爭工程及第2 次契約變更範圍內之合約項目、數量? 茲分述
    如下：
（一）工程合約書第6 條契約總價約定之真意為何？承攬人即原
      告得否就超出原契約所約定施作項目，及非屬第2 次契約
      變更範圍之增加、變更數量及項目，且非屬於施工所必需
      或依據工程慣例所應有者，再行請求定作人即被告給付報
      酬？
    1.經查，兩造間工程合約第6 條契約總價約定為：「一、本
      工契約總價是指工程標單所列之總價，總計新臺幣（以下
      同）貳億玖仟伍佰壹拾伍萬元整，詳如工程標單。二、本
      工程按照實做實算數結算，即契約中有工程項目及單價，
      依竣工實做結算數量計給，工程預估底價詳細表（甲）所
      列有相關項目如稅金、利潤、管理費、工程品管費等另列
      一式列計者，應依結算契約總價與契約總價比例增減之。
      三、前款所稱本工程按照實做數量結算，是指按補充施工
      說明書之規定進行計量與計價，補充施工說明書未明訂者
      ，按工程預估底價詳細表（乙）所列單價以及該單價工程
      項目竣工實作結算數量計給，惟工程預估底價詳細表（乙
      ）所列以一式計價者，乙方（即原告）應按補充施工說明
      書、施工說明書以及工程設計圖說等規定完成該一式計價
      工程，不得以該一式計價工程項目之相關單價分析表所列
      數量少於實作數量而請求額外給付。」，有工程契約在卷
      可稽。而所謂契約總價及按照實做數量結算，依證人甲○
      ○即瑞昶科技股份有限公司（下稱瑞昶公司）實際負責系
      爭工程設計之人員，於本院95年6 月14日審理時證稱設計
      系爭工程時即以總價決標，但非全依原設計之數量足額請
      求，而係依實作數量計付等語明確，並有工程預估底價詳
      細表（甲）（乙）在卷可參，是系爭工程約屬數量計算式
      之總價承攬契約應堪認定。
    2.系爭契約固屬數量計算式之總價承攬契約，已如前述，惟
      為顧及系爭工程之施工項目及數量所增減者，係非屬於施
      工所必需或依據工程慣例所應有者，而為業主於規劃設計
      、製作標單時疏漏工項或計量錯誤，致使承包商因實際施
      作數量較契約約定數量為多而招致損失，或於相反情形而
      使承包商獲有不當之利益之情事。是為使定作人及承攬人
      合理分擔風險，自有就前開所列之增減工項及數量為變更
      及計價之必要，但仍非指工程施作一有變更、增減即應認
      係實做實算，而得增加或減少工程款。此參酌系爭契約第
      8 條關於工程變更之約定內容為：「一、本工程因事實的
      需要，甲方（即被告）有隨時書面通知依方依照變更設計
      施作之權，乙方不得異議。但該項變更設計內容，如非完
      成工程所必要，且工程增加金額達本工程契約條款第6條
      所訂總價之百分之三十（含）以上者，乙方得予拒絕。乙
      方決定後應於甲方通知日起三十日（含）內以書面函復甲
      方，逾期則依甲方之規定辦理，變更設計後各工程項目依
      下列方式辦理結算：（一）本契約訂有工程項目者，增減
      數量以本契約各該項目之單價計算。（二）新增工程項目
      者，增加數量以雙方議定之單價計算。（三）因變更設計
      而需廢棄拆除乙方已施工完成的部分項目，由甲方按實核
      之驗收數量以契約相關單價計給外，並酌補拆除清理費、
      退運費及合理之損失。如屬特殊材料確無法退貨時，得由
      甲方按契約單價收購。‧‧‧」，及第16條關於爭議處理
      載明為「一、本工程進行中，乙方對本工程契約文件中各
      項規定有疑義時，應在執行前向甲方提請解釋，如乙方對
      甲方的解釋不為認同時，乙方應再以書面述明理由向甲方
      提出異議。‧‧‧」等內容自明。是系爭契約如原告就超
      出原契約所約定施作項目，及非屬第2 次契約變更範圍之
      增加、變更數量及項目，且非屬於施工所必需或依據工程
      慣例所應有者，原告仍得再行請求被告給付報酬。惟原告
      若主張有變更、增加工程範圍之情形存在，則就該等變更
      、增加之數量及項目，及非屬於施工所必需或依據工程慣
      例所應有乙節，仍應由原告先為舉證證明，方得請求被告
      給付報酬。
（二）原告所請求之增加、變更工程項目是否確有施作，及請求
      之金額計算是否可採? 有無理由? 是否屬於原系爭工程及
      第2 次契約變更範圍內之合約項目、數量?
    1.按當事人主張有利於己之事實者，其事實有舉證之責任，
      民事訴訟法第277 條定有明文。又原告於其所主張之起訴
      原因，不能為相當之證明，而被告就其抗辯事實，已有相
      當之反證者，當然駁回原告之請求，最高法院20年上字第
      2466號判例要旨參照。次按稱承攬者，謂當事人約定，一
      方為他方完成一定之工作，他方俟工作完成，給付報酬之
      契約。民法第490 條第1 項定有明文。基此，承攬人得請
      求給付報酬之前提，應係以承攬人為定作人完成一定之工
      作。是原告如係主張其本於承攬契約請求被告給付承攬報
      酬者，就已為定作人完成一定之工作之事實，依舉證責任
      分配原則，原告自應負舉證責任。而所謂舉證係指就爭訟
      事實提出足供法院對其所主張者為有利認定之證據而言，
      若所舉證據，不能對其爭訟事實為相當之證明，自無從認
      定其主張為真正。本件原告固主張前開所列之請求項目、
      數量，係超出原契約所約定及不屬第2 次契約變更已施作
      之範圍內云云，惟為被告所否認，則依前開說明，自應由
      原告自就已為施作及金額之計算負舉證之責。
    2.經查，系爭工程於辦理公開招標時，被告即依政府採購法
      巨額營繕工程採購規定，製作契約文件及相關表格、標單
      、施工說明書及補充施工說明書、工程設計圖，及說明工
      程採購開標作業與工程施工內容，並經公開閱覽、澄清釋
      疑、投標商備標、公開開標等作業流程後，由原告以低於
      底價約8 千餘萬元之最低標價格承攬。因原告投標價格低
      於底價百分之80，被告於依政府採購法第58條之規定由原
      告繳納履約保證金及差額保證金後，仍由原告於92年2 月
      21日以總價29,515萬元於得標並簽訂系爭契約，原告並於
      92年5 月14日開工。施工期間因遭逢杜鵑颱風曾就施工期
      限作第1 次變更，嗣又因發現廢棄物之清理數量增加，乃
      於原告施作工程已達百分之90以上，近完工階段之93年5
      月18日，就1.假設工程、2.有害事業廢棄物清理、3.爐石
      加工處理、4.廢油及非有害油泥清理、5.建築廢棄物（土
      ）清理6.其他廢棄物處理等工項為第2 次契約變更，竣工
      期限延至93年6 月30日止，及契約總價並變更為379,237,
      145 元。嗣原告於93年7 月19日完工，經被告為初驗、複
      驗後完成驗收手續，及兩造依工程實作數量為加減帳之核
      算後，以347,054,494 元（含稅）達成最後結算金額等節
      ，除據被告陳述明確外，並有工程契約文件及相關表格、
      標單、施工說明書及補充施明書、工程設計圖、廢棄物（
      土）清理計畫書及清理工程招標文件研擬及審查、工程期
      限變更條款、高雄市政府環境保護局第二次契約變更及附
      件變更設計說明書、契約變更追加（減）預算書、工程變
      更明細表（甲）（乙）、1 至48號單價分析表、第一次變
      更設計會議紀錄、第二次契約變更現勘會議紀錄、開工報
      告、竣工報告、初驗紀錄、初驗複驗紀錄、驗收紀錄、工
      程驗收照門片、驗收報告、工程結算驗收證明書、工程結
      算書、發包工程竣工計價單、工程數計算表等在卷可參，
      復為原告所不爭執。準此，原告於系爭工程之施作期間，
      對施作工項、數量既未曾向被告提出疑義，且於工程已近
      完工時，才簽訂之第2 次契約變更之工項、數量等範圍亦
      未表示不同之意見，並就第2 次契約變更後之結算金額達
      成合意，顯見原告就系爭工程之各工項、數量全數施作完
      成。衡情應無原告所指之已施作但非屬原契約及第2 次契
      約變更範圍內之情事，否則原告於第2 次契約變更時何以
      未曾向被告為主張，或於工程結算時作保留之意思表示。
      況原告就其請求之工項是否確已施作，及金額之計算憑據
      等有利於己之事實並未舉證以實其說，則揆諸前揭說明，
      自難認原告已盡舉證之責，是其主張即不可採。又原告前
      開請求之增加、變更工程項目是否確有施作及金額計算既
      無從為認定，則就此項是否屬於原系爭工程及第2 次契約
      變更範圍內之合約數量、數目，及有無情事變更增加給付
      之適用等節，本院即無再予認定判斷之必要，附此敘明。
      從而，原告本於承攬契約之法律關係，請求被告給付工程
      款79,410,156元，及自本狀繕本送達被告之翌日起至清償
      日止，按週年利率百分之5 計算之利息，為無理由，應予
      駁回。其訴既經駁回，則假執行之聲請亦失所附麗，應併
      予駁回。
七、本件為判決之基礎已臻明確，兩造其餘之陳述及所提其他證
    據，經本院斟酌後，認為均於判決之結果無影響，自無庸逐
    一論述，併此敘明。
八、據上結論，原告之訴為無理由，並依民事訴訟法第78條，判
    決如主文。
中　　華　　民　　國　　96　　年　　8 　　月　　31　　日
                  民事第六庭  法　官  柯彩燕
正本係照原本作成。
如不服本判決，應於送達後20日內，向未院提出上訴狀並表明上
訴理由（須附繕本）。
中    華    民    國    96    年    8     月    31    日
                              書記官  王紀芸
